【裁判字號】    94,上,266
【裁判日期】    950711
【裁判案由】    損害賠償等
【裁判全文】
臺灣高等法院臺中分院民事判決           94年度上字第266號
    上  訴  人  甲○○
    訴訟代理人  劉佳田  律師
    複  代理人  洪崇欽  律師
    被  上訴人  乙○○
上列當事人間請求損害賠償等事件，上訴人對於民國94年6月22
日臺灣臺中地方法院93年度訴字第1708號第一審判決提起上訴，
本院於95年6月27日言詞辯論終結，茲判決如下：
    主  文
上訴駁回。
第二審訴訟費用由上訴人負擔。
    事  實
一、上訴人聲明求為判決：(一)原判決不利於上訴人之部分廢棄。
    (二)被上訴人應給付上訴人新台幣500萬元及自93年8月19日起
    至清償日止按年息百分之五計算之利息（本位聲明）；被上
    訴人應給付上訴人新台幣500萬元及自93年8月19日起至清償
    日止按年息百分之五計算之利息，若原審共同被告雷金富給
    付時，被上訴人在該給付範圍內同免其責任（備位聲明）。
    (三)上訴人願供擔保請准予宣告假執行。(四)第一、二審訴訟費
    用由被上訴人負擔。其陳述略以：
  (一)原審共同被告雷金富隱匿本名，自稱許志勇。於民國（下同
    ）93年4月9日中午，與訴外人徐耀堂到上訴人經營之公司處
    ，佯稱因購屋辦理過戶，急需新台幣（下同）500萬元，向
    上訴人借錢。上訴人有疑不敢遽借，雷金富即謊稱俟該房屋
    過戶完成後，願設定第一順位500萬元抵押權給上訴人，同
    時交付由第三人瑞沁企業有限公司所簽發之支票三張面額共
    500萬元給上訴人收執，並在支票背面背書「許志勇」，上
    訴人當時仍不知其本名為雷金富，即依其指定，於93年4月9
    日電匯500萬元到其母即被上訴人乙○○在台中商業銀行西
    屯分行之戶頭內。詎上開支票於93年6月15日提示竟遭退票
    ，雷金富又持93年7月27日之支票三張面額共500萬元換回前
    開退票支票，但屆期提示，仍遭退票。嗣上訴人復發現其提
    供抵押之房屋已有第三人先設定720萬元第一順位抵押權，
    上訴人始知受騙。上述雷金富故意詐騙上訴人之行為，係由
    其母即被上訴人乙○○提供帳戶，亦屬幫助侵權行為之人，
    因此，雷金富與被上訴人乙○○有共同詐欺之侵權行為，自
    應負連帶損害賠償責任。
  (二)在一審法官問共同被告雷金富：「你有無使用你母親的帳號
    供其他匯款使用？」，雷金富答：「向人借款，只有這一筆
    」，法官又問：「如何領錢？」，雷金富答：「我直接拿我
    母親的存摺去領，是分成好幾次去領取，他密碼號是寫在存
    摺上，我之前有替他領過好幾次，因為母親與我住在一起，
    我需要用錢，他都是叫我自己去領款」，法官問乙○○：「
    你銀行的戶頭，為何借你兒子雷金富使用？」，乙○○答：
    「我常常要他去幫我領錢，所以他知道我存摺放在何處，但
    是對於本件匯款五百萬元到我的戶頭，我並不知情」。以上
    被上訴人乙○○、雷金富所稱都是謊話，實際上乙○○把戶
    頭借給雷金富使用，從一審法院向台中商業銀行西屯分行檢
    送0000000 號乙○○帳卡內容觀之，自89年10月27日開戶起
    ，89年11月21日即存進鉅額現金（300萬元、200萬元），戶
    頭進出頻繁，存款餘額均在百萬元或數百萬元之中，並且交
    易頻繁，乙○○年紀已大，又無職業之婦女，不可能有鉅額
    金錢進出，顯然乙○○係將戶頭借給其子雷金富使用。
  (三)又坐落雲林縣虎尾鎮○○段 1041、1041-6、1041-7、1041-
    8、1041-10、1041-11 號土地都是乙○○以「買賣」為原因
    ，於89年9月28日買進，又坐落雲林縣麥寮鄉○○段875號、
    867-3、867-2、867-4 號也是乙○○以「買賣」為原因，於
    93年3月2日取得，顯然雷金富係借乙○○名義置產，逃避債
    權人執行，因此，上訴人認為被上訴人與雷金富具有共同侵
    權行為，並由乙○○之幫助，向上訴人詐欺取得500 萬元。
  (四)雷金富名下沒有值錢不動產，借用其母親戶頭，又借用其母
    名義置產，而雷金富交付上訴人的支票是虛設行號，雷金富
    又冒許志勇名字背書，雖承認原名許志勇、但否認背書，因
    此上訴人依據侵權行為法則訴請乙○○與雷金富連帶返還
    500萬元。又如認被上訴人不構成侵權行為，則上訴人與雷
    金富間仍有金錢借貸關係，而上訴人將500萬元匯入被上訴
    人乙○○之帳戶，因此被上訴人乙○○亦受有不當得利。
二、被上訴人聲明求為判決：(一)上訴駁回。(二)第二審訴訟費用由
    上訴人負擔。其陳述略以：雷金富雖是伊的兒子，但伊並不
    認識上訴人，也不知雷金富向上訴人借款500 萬元，將借款
    匯款到伊帳戶之事，伊並無與雷金富共同侵權行為而向上訴
    人詐騙500 萬元。又上訴人主張追加依債務承擔之法律關係
    為請求部分，伊是在兒子遭人綁架勒贖，情急之下被逼簽下
    同意的，所以伊不同意上訴人該部分追加之訴。
    理  由
一、上訴人主張：伊與被上訴人之子雷金富自認識以來，雷金富
    即隱匿本名，自稱許志勇。93年4月9日中午，雷金富與訴外
    人徐耀堂到上訴人經營之公司處，，向上訴人佯稱：「因購
    屋尚欠部分款，急需500萬元，以便支付後辦理過戶」，當
    時由於金額龐大，上訴人不敢借予，雷金富即聲稱：「等該
    房屋買入過戶完成後，願意給上訴人辦理第一順位500萬元
    抵押權設定」，並交付第三人瑞沁企業有限公司所簽發之支
    票三張面額共500萬元給上訴人收執及提示，雷金富並在支
    票背面背書「許志勇」，上訴人當時仍不知其本名為雷金富
    ，即依其指定，於93年4月9日電匯500萬元至其母即被上訴
    人乙○○在台中商業銀行西屯分行之帳戶內。詎93年6月15
    日支票到期經提示，竟遭退票，雷金富又持93年7月27日面
    額共500萬元之支票三張換回前開退票支票，但屆期提示，
    仍遭退票。而雷金富傳真房屋資料給上訴人時，上訴人始發
    現已有第三人先設定720萬元之第一順位抵押權，上訴人始
    知受騙。雷金富數年來冒許志勇之名，上訴人始終以為其本
    名為許志勇，其在支票上又冒「許志勇」之名背書，並冒許
    志勇之名向上訴人詐騙金錢，上訴人直到93年6月24日才知
    其真名為雷金富。而被上訴人乙○○提供帳戶，幫助其子雷
    金富向上訴人詐騙500萬元，亦屬共同侵權行為之人，應與
    雷金富連帶負損害賠償責任。又縱認被上訴人不構成共同侵
    權行為，但被上訴人提供其帳戶給予雷金富收受上訴人之匯
    款，上訴人與雷金富間仍有金錢借貸關係，而上訴人將500
    萬元匯入被上訴人乙○○之帳戶，因此被上訴人乙○○亦受
    有不當得利，上訴人應可對被上訴人乙○○主張不當得利，
    則被上訴人與雷金富應構成不真正連帶債務。為此先位聲明
    請求被上訴人應給付上訴人500萬元及其法定遲延利息，並
    備位聲明除請求被上訴人給付外，若原審共同被告雷金富給
    付時，被上訴人在該給付範圍內同免其責任（上訴人向原審
    起訴請求原審共同被告雷金富應與被上訴人共同連帶負損害
    賠償責任，原審判命雷金富應給付上訴人500萬元及其法定
    遲延利息，同時駁回上訴人對被上訴人之請求，原審共同被
    告雷金富受敗訴判決部分，未據其聲明不服）。
二、被上訴人則以：原審共同被告雷金富雖是伊之子，但伊並不
    認識上訴人，也不知雷金富向上訴人借款500萬元，指示將
    借款匯到伊帳戶之事，伊並無與雷金富共同侵權行為而向上
    訴人詐騙500萬元等語，資為抗辯。
三、兩造前揭主張及抗辯，對於原審共同被告雷金富藉詞向上訴
    人借款500 萬元，雷金富指定將借款匯到其母即被上訴人乙
    ○○在台中商業銀行西屯分行000000000000號帳戶內，上訴
    人乃於93年4月9日將500 萬元匯入該帳戶之事實，為兩造所
    不爭執。上訴人雖主張被上訴人乙○○提供該帳戶予雷金富
    使用，致使雷金富得以向上訴人詐騙500萬元得逞，故被上
    訴人乙○○亦屬幫助侵權行為之人，其與雷金富應負共同詐
    欺之連帶損害賠償責任云云。但被上訴人始終否認有與雷金
    富共同詐騙或幫助雷金富向上訴人詐騙之情事，並辯稱雷金
    富雖是伊之子，但伊並不認識上訴人，也不知雷金富向上訴
    人借款500萬元，指示將借款匯到伊帳戶之事等語。
四、查上訴人所以主張被上訴人乙○○亦屬幫助侵權行為之人，
    其與雷金富應負共同詐欺之連帶損害賠償責任，無非係以雷
    金富乃被上訴人之子，被上訴人乙○○將其銀行帳戶提供予
    雷金富使用，上訴人遂依指示將500 萬元匯入該帳戶內，幫
    助雷金富得以詐騙得逞為論據。然被上訴人乙○○與原審共
    同被告雷金富既係母子關係，無論其係將銀行戶頭借予雷金
    富使用，抑或雷金富單純借用其母之銀行戶頭收受上訴人之
    匯款，均屬人之常情，與一般社會經驗尚無違悖，此與時下
    為圖私利而將帳戶資料賣給詐欺集團供作詐騙使用之情形顯
    不相同，自不能等同而論。而上訴人亦不諱言稱：依上開銀
    行帳卡有鉅額現金進出頻繁之內容觀之，乙○○年紀已大，
    又無職業，不可能有鉅額金錢進出，顯然乙○○係將戶頭借
    給其子雷金富使用，則衡諸常情，其對雷金富使用該帳戶之
    相關交易細節應不會加以過問，上訴人亦未能舉證證明被上
    訴人乙○○對上訴人匯入500萬元之原因及過程係屬知情，
    而故意予以幫助或共同實施詐騙，殊難僅憑被上訴人乙○○
    將其銀行戶頭借予雷金富使用，即遽認被上訴人係與雷金富
    共同實施詐騙或為雷金富詐騙行為之幫助人。
五、又上訴人另主張縱認被上訴人不構成共同侵權行為，但被上
    訴人提供其帳戶給予雷金富收受上訴人之匯款，上訴人與雷
    金富間仍有金錢借貸關係，而上訴人將500 萬元匯入被上訴
    人乙○○之帳戶，因此被上訴人乙○○亦受有不當得利，上
    訴人應可對被上訴人乙○○主張不當得利，則被上訴人與雷
    金富應構成不真正連帶債務云云。惟按不當得利須以無法律
    上之原因而受利益，致他人受損害為其成立要件，此觀民法
    第179 條規定自明。查本件上訴人備位主張伊與雷金富間有
    金錢借貸關係存在，果爾！上訴人依借用人雷金富之指示將
    借款500萬元匯入被上訴人乙○○之帳戶，則上訴人匯款，
    係對借款人雷金富為給付，故受有上訴人給付利益者為借款
    人雷金富，並非被上訴人乙○○，參以被上訴人係將前揭帳
    戶交由其子雷金富使用，可見被上訴人乙○○顯無利得，而
    上訴人對於雷金富既有500萬元之借款債權存在，亦無損害
    可言。上訴人此部分主張，亦無足採。
六、綜上所述，上訴人依共同侵權行為或不當得利之法律關係，
    請求被上訴人乙○○應與原審共同被告雷金富連帶給付上訴
    人500 萬元及其法定遲延利息，為無理由，不應准許。原審
    為上訴人敗訴之判決，洵無不合。上訴意旨指摘原判決不當
    ，求予廢棄改判，為無理由，其上訴應予駁回。
七、兩造其餘攻擊防禦方法，經本院斟酌後，認為均不足以影響
    本件判決結果，爰不一一論列，併此敘明。
八、據上論結，本件上訴為無理由，依民事訴訟法第449條第1項
    、第78條，判決如主文。
中    華    民    國    95    年    7    月    11     日
                      民事民五庭審判長法  官   林陳松
                                      法  官   邱森樟
                                      法  官   古金男
以上正本係照原本作成。
如對本判決上訴，須於收受判決送達後二十日內向本院提出上訴
書狀，其未表明上訴理由者，應於提出上訴後二十日內向本院提
出上訴理由書 (須按他造人數附具繕本)。
上訴時應提出委任律師為訴訟代理人之委任狀。具有民事訴訟法
第四百六十六條之一第一項但書或第二項之情形為訴訟代理人者
，另應附具律師及格證書及釋明委任人與受任人有該條項所定關
係之釋明文書影本。
                                      書記官   詹錫朋
中    華    民    國    95    年    7     月    12    日
                                                      Ｂ


司法院資訊處製作；財團法人民間司法改革基金會備份。
